【裁判字號】    97,台上,5568
【裁判日期】    971106
【裁判案由】    違反毒品危害防制條例
【裁判全文】
最高法院刑事判決            九十七年度台上字第五五六八號
上  訴  人  甲○○
選任辯護人  吳鴻奎律師
上列上訴人因違反毒品危害防制條例案件，不服台灣高等法院中
華民國九十七年八月二十七日第二審判決（九十七年度上訴字第
三０二０號，起訴案號：台灣板橋地方法院檢察署九十六年度偵
緝字第二八三三號），提起上訴，本院判決如下：
    主  文
原判決撤銷，發回台灣高等法院。
    理  由
本件原判決認定上訴人甲○○基於販賣第二級毒品安非他命之概
括犯意，先後於民國九十四年八月初某日、八月十日，在台北縣
板橋市○○路「神燈撞球場」前，各以每包新台幣（下同）二千
元之價格，連續二次販賣安非他命各０．四公克予楊德安等情。
因而撤銷第一審關於販賣第二級毒品部分之無罪判決，改判依九
十四年二月二日修正公布、九十五年七月一日施行前刑法第五十
六條連續犯之規定，論處上訴人連續販賣第二級毒品罪刑，固非
無見。
惟查：(一)被告以外之人於審判外之言詞或書面陳述，除法律有規
定者外，不得作為證據，刑事訴訟法第一百五十九條第一項定有
明文。而所謂法律有規定者，即包括同法第一百五十九條之一至
之五所規定傳聞證據具有證據能力之例外情形。故如欲採被告以
外之人於審判外如警詢所為之言詞陳述為證據時，必須符合法律
所規定之例外情形，方得認其審判外之陳述有證據能力，並須於
判決中具體說明其符合傳聞證據之例外情形及其得心證理由，否
則即有不合證據法則及判決理由不備之違法。上訴人在原審之辯
護人於九十七年七月二十一日提出辯護書，即辯稱：證人楊德安
於警詢所為陳述，係被告以外之人於審判外之陳述，應無證據能
力等語（見原審卷第六七、六八頁所附台灣高等法院公設辯護人
辯護書之辯護意旨第六、七行）。原判決僅單純援引刑事訴訟法
第一百五十九條之二有關被告以外之人於檢察事務官、司法警察
官或司法警察調查中所為之陳述，與審判中不符時，得為證據之
例外規定，而未具體說明楊德安於警詢之陳述符合傳聞證據之例
外情形及其得心證理由，即遽以該警詢之陳述作為認定上訴人犯
罪事實所憑證據（見原判決理由肆第一行至第六行及第十五行至
第十八行），難謂適法。(二)依刑事訴訟法第二百七十九條第一項
之規定，行合議審判之案件受命法官行準備程序，僅在準備審判
，所得處理之事項，以同法第二百七十三條第一項各款及第二百
七十四條、第二百七十六條至第二百七十八條所規定者為限。故
就證人之訊問，除合於同法第二百七十六條第一項所定「預料證
人不能於審判期日到場者，得於審判期日前訊問」之例外情形，
原則上均應於審判程序行之，俾於審判程序詰問及訊問證人，法
院得依證人陳述之語氣、態度及反應等項，直接獲得心證，俾作
為取捨證言之判斷依據。受命法官於準備程序除有上開例外情形
，並無逕行傳喚證人進行詰問及訊問程序之權限。原審九十七年
七月十八日準備程序筆錄，並未記載有何預料證人楊德安不能於
審判期日到場之原因，受命法官即於該準備程序就楊德安有無向
上訴人購買安非他命等待證事實，對楊德安進行詰問及訊問程序
（見原審卷第五五、五六頁）。原審審判程序又未再傳喚楊德安
到庭作證，原判決亦未說明得於準備程序調查楊德安之理由，原
審所踐行證人調查證據程序，亦非適法。(三)供述證據，特重任意
性，故刑事訴訟法第一百五十六條第一項規定：「被告之自白，
非出於強暴、脅迫、利誘、詐欺、疲勞訊問、違法羈押或其他不
正之方法，且與事實相符者，得為證據。」將被告供述之任意性
，作為有證據能力之要件。而證人陳述之任意性，同法雖無明文
，但本於同一法理，仍應注意及之，審理事實之法院自當詳加調
查，用以擔保該證人陳述之憑信性，尤以當事人既有爭執，倘未
查明，遽行採取，即有應於審判期日調查之證據而未予調查之違
法。楊德安於第一審證稱：警員恐嚇伊如不配合指證向上訴人購
買安非他命，就要移送伊違反槍砲彈藥刀械管制條例、毒品危害
防制條例等罪。警員係先自行製作警詢筆錄，才要伊簽名、蓋指
印，並要伊照唸警詢筆錄據以錄音。警員又要伊於檢察官訊問時
照警詢筆錄內容為陳述，伊因害怕而照辦（見第一審卷第七九頁
）；於原審證述：警員要伊陳述係向上訴人購買安非他命，警員
還跟伊表示檢察官訊問時不能翻供，否則會被羈押。伊為求具保
，才在檢察官訊問時按照警詢筆錄內容陳述等語（見原審卷第五
五頁背面、第五六頁）。上訴人及其於原審之辯護人據此抗辯楊
德安在警詢之陳述，不得資為認定上訴人犯罪事實之依據（見原
審卷第六八、七四頁）。原審就楊德安所指上情，有無其事？是
否影響楊德安於警詢、檢察官訊問時之陳述之證據能力或憑信性
？俱未加調查，亦未於判決論述說明其得心證理由，即遽予採取
楊德安於警詢、檢察官訊問時所為陳述，資為認定上訴人犯罪事
實之依據，自有調查職責未盡及判決理由不備之違法。(四)被告或
共犯之自白，不得作為有罪判決之唯一證據，仍應調查其他必要
之證據，以察其是否與事實相符，刑事訴訟法第一百五十六條第
二項定有明文。立法目的乃欲以補強證據擔保自白之真實性；亦
即以補強證據之存在，藉之限制自白在證據上之價值。而所謂補
強證據，則指除該自白本身外，其他足資以證明自白之犯罪事實
確具有相當程度真實性之證據而言；雖其所補強者，非以事實之
全部為必要，但亦須因補強證據與自白之相互利用，而足使犯罪
事實獲得確信者，始足當之。本件楊德安固於警詢及檢察官訊問
時指證上訴人有販賣安非他命情事，惟楊德安係所指上訴人販賣
安非他命之對象，核屬對向共犯無訛。則楊德安所為指證，有無
確切補強證據足資證明其與事實相符，不無疑問。原審單以經警
於九十四年十月七日，在「美錦樂賓館」第二０六室，查獲「安
非他命」一包（淨重０．四公克），係上訴人所有等情，經上訴
人同居女友阮氏兼證述屬實，而該「安非他命」重量係０．四公
克，與楊德安所稱向上訴人購買安非他命之重量相符為由，即認
楊德安於警詢、檢察官訊問時所證上情，可以採信（見原判決理
由肆、三）。惟原判決並未說明其認定上述查獲之「安非他命」
確係安非他命，且淨重係０．四公克所憑依據，又單憑上訴人於
時隔近二個月之久被查獲持有淨重０．四公克之安非他命一包，
是否得據以擔保楊德安所為前後不一自白之真實性，仍不無疑問
。原判決遽為認定上訴人販賣安非他命，核有不合證據法則及判
決理由不備之違法。(五)有罪判決書之事實一欄，為適用法令之依
據，應將法院依職權認定與犯罪構成要件有關之事項，於事實欄
詳細記載，並於理由說明其憑以認定之證據，使事實與理由兩相
一致，始為合法。又販賣毒品之所謂販賣行為，係行為人基於營
利之目的，而販入或賣出毒品而言，即主觀上有營利之意圖，且
客觀上有販賣行為，始足構成。原判決論以上訴人販賣第二級毒
品罪，惟事實欄並未認定上訴人有何營利意圖，於理由欄內亦未
敘明認定上訴人販賣第二級毒品係基於營利意圖之理由，亦有判
決理由不備之違法。以上或係上訴意旨所指摘，或為本院得依職
權調查之事項，應認原判決有撤銷發回更審之原因。又依毒品危
害防制條例第二條第二項第二款附表二所示，「甲基安非他命」
並非即等同於「安非他命」，原判決認定上訴人販賣及持有被查
獲之第二級毒品係「安非他命」，是否正確？案經發回，併請注
意及之。
據上論結，應依刑事訴訟法第三百九十七條、第四百零一條，判
決如主文。
中    華    民    國  九十七  年   十一   月    六    日
                      最高法院刑事第六庭
                          審判長法官  洪  清  江
                                法官  韓  金  秀
                                法官  林  勤  純
                                法官  李  錦  樑
                                法官  陳  國  文
      本件正本證明與原本無異
                                      書  記  官
中    華    民    國  九十七  年   十一   月   十四   日
                                                     M


司法院資訊處製作；財團法人民間司法改革基金會備份。
